【裁判字號】    97,重上,299
【裁判日期】    981027
【裁判案由】    給付合夥利益
【裁判全文】
臺灣高等法院民事判決                 97年度重上字第299號
上  訴  人  乙○○
訴訟代理人  魏順華律師
複代理人    戴愛芬律師
上  訴  人  甲○○
訴訟代理人  謝錫福律師
上列當事人間請求給付合夥利益事件，兩造對於中華民國97年4
月24日臺灣桃園地方法院96年度重訴字第52號第一審判決均提起
上訴，本院於98年10月20日言詞辯論終結，判決如下：
    主  文
原判決關於命上訴人甲○○給付超過「新台幣玖佰零壹萬壹仟柒
佰貳拾肆元及自民國九十六年一月五日起，至清償日止，按年息
百分之五計算之利息」部分，暨該部分假執行之宣告，並訴訟費
用之裁判均廢棄。
上開廢棄部分，上訴人乙○○在第一審之訴及假執行之聲請均駁
回。
上訴人甲○○其餘上訴駁回。
上訴人乙○○之上訴駁回。
關於上訴人甲○○上訴部分，第一、二審訴訟費用，由上訴人乙
○○負擔百分之二十六，餘由上訴人甲○○負擔。關於上訴人乙
○○上訴部分，第二審訴訟費用由上訴人乙○○負擔。
    事實及理由
一、上訴人即被上訴人乙○○（下稱乙○○）主張：
    (一)被上訴人即上訴人甲○○（下稱甲○○）前為百年食品股
      份有限公司（下稱百年公司）設於桃園縣中壢市○○路
      120號中壢店之蛋糕師傅，其配偶江麗琴（與乙○○之配
      偶江若嫻為親姊妹）為中壢店之經理，伊則為百年公司之
      負責人，兩造為連襟關係。伊於民國89年間，因計畫前往
      大陸上海投資開設克莉絲汀餅屋，而陸續將百年公司設於
      新竹市之東門及武昌店頂讓出售，僅保留前址中壢店與甲
      ○○合夥開設「神仙蛋糕店」經營，兩造遂於89年12月間
      在伊住所地商議合夥經營之條件及內容，約定出資方式，
      由伊以前址中壢店之原有店面設備及客源為入股，占其中
      30%股權；甲○○則以技術為入股，占70%股權，並約定由
      甲○○負責經營及財務事宜，至店面裝修則以營收支出，
      而成立隱名合夥契約（下稱系爭合夥契約）。詎兩造合夥
      經營神仙蛋糕店迄今，僅分別於91年3月、同年8月間各分
      配30萬元、60萬元之營業利益予伊，此後即未再分配。惟
      自兩造合夥經營神仙蛋糕店以來，各年度之營業淨利分別
      為90年度新台幣（下同）338萬5,949元、91年度（含平鎮
      店）583萬9,599元、92年度（含平鎮店）1,011萬8,029元
      、93年度（含平鎮店）1,355萬7,838元、94年度（含平鎮
      店）1,355萬7,838元，合計4,646萬9,253元，依伊持股比
      例30%計算，可得分配1,393萬7,775元，扣除伊前已受領
      90萬元盈餘，伊自得訴請甲○○給付營業利益1,303萬
      7,775元，屢經催討，均未獲置理。
    (二)又依證人江玉雲之證言，已說明出資之財產，無論為百年
      公司中壢店之原有店面設備或客源（客源屬營業祕密，亦
      為智慧財產權之一），全屬伊所有，顯然本件出資之人即
      伊，可見兩造間已成立隱名合夥關係。又兩造洽談合夥事
      業時，雖係由江若嫻出面與江麗琴商議，惟因伊當時已前
      往大陸籌措克莉絲汀餅屋之設立事宜，自不克親自出面洽
      談，然伊確為系爭合夥契約之當事人。
    (三)另據下列事證，亦可證明兩造間確實成立隱名合夥關係：
      1.依原證1之存入憑條所示，伊曾於89年12月20日指示證
        人江玉雲提領現金50萬元，存入甲○○設於新竹國際商
        業銀行北中壢分行（下稱新竹商銀北中壢分行）第0000
        0000000帳號之帳戶內，作為先行墊付開設神仙蛋糕店
        商號領取支票、設立營利事業登記等資金之運用。
      2.次依原證2之傳帳傳票所示，甲○○曾分別於91年3月、
        同年8月各別支付營業利益30萬元及60萬元予伊。
      3.再依甲○○於92年7月4日書立之切結書（見原審卷第17
        頁之原證3）記載：「查江玉雲擔任神仙蛋糕店會計職
        務，股東甲○○將其神仙蛋糕店名下之資金轉至某私人
        帳戶，因有其他股東（乙○○30%），如將來其他股東
        追究責任，一概與本人江玉雲無涉。」已表明伊確有30
        %持股。
      4.伊前於94年3月8日以甲○○涉嫌業務侵占而向台灣桃園
        地方法院檢察署檢察官提起侵占罪告訴（即94年度偵字
        第10176號），於偵查時，甲○○並不否認兩造間有合
        夥關係，亦不否認曾與伊口頭協商盈餘、持股比例及支
        付盈餘之事實。另上開侵占罪經本院檢察署以94年度上
        聲議字第3351號駁回再議後，伊聲請交付審判，經本院
        刑事庭以94年度聲字第26號裁定，亦肯認兩造係合資經
        營神仙蛋糕店而成立合夥關係。
      5.再者，伊先後於93年12月24日、94年1月20日以伊名義
        委請律師發函予甲○○，要求分配盈餘，甲○○收受律
        師函後，並未就伊係出資合夥人之資格有何爭執。
   (四)又伊曾允諾待與人合資開發之台中土地案得以解決（實則
     迄未解決），並取得款項，由伊支付店面之裝潢費用，但
     若無法解決取得款項，則由初期營收支付等情，故所謂由
     伊支付裝潢費用乙節係附有條件，設若條件未成就，即以
     營收支付。而事實上，伊於89年12月間與甲○○洽商合夥
     事宜時，即因台中土地投資案遭遇困難，始發生資金調度
     問題，因而萌生結束百年公司各經銷店，改赴大陸開創新
     事業之意，故伊當時殊無可能允諾以裝修店面作為出資。
     蓋以，伊若財力足以出資裝修，何需結束百年公司各經銷
     店之經營，而與甲○○合夥經營事業之理。故甲○○辯稱
     伊同意以裝修店面作為出資，因伊未履行出資而不得請求
     分配合夥利益等語，並非事實。且兩造既已約定裝潢費用
     由神仙蛋糕店之營收支付，伊無需負擔裝潢費220萬元，甲
     ○○應不得據此主張抵銷。
   (五)至於甲○○所辯兩造間之隱名合夥關係，早於90年1月2日
     或其後同年6至7月間消滅云云乙節，果若如此，則甲○○
     豈會分別於91年3月、同年8月分配營業利益各30萬元、60
     萬元予伊，甚且甲○○亦於92年7月4日書立前開切結書表
     明伊確有30%持股。另證人江玉雲亦證稱：「我忘記在92
     年底或93年底，當時原告（指乙○○）夫妻在吵盈餘為何
     沒有分配，被告（指甲○○）就說他欠的錢都沒還，為何
     要分給他云云」等情，益證兩造間之合夥關係尚存續，並
     未消滅。
   (六)又伊並未向甲○○或江麗琴借款480萬元，甲○○對此亦未
     盡舉證之責，且依證人江玉雲及江昌慶之證述，向江麗琴
     借款週轉者係江若嫻而非伊；若認甲○○對伊確有上開債
     權，依證人江玉雲提出之會算資料，該債權僅209萬0,380
     元，且在81年3月26日以前之債權已罹於15年請求權時效而
     消滅，甲○○自不得再據以主張抵銷。
   (七)另神仙蛋糕平鎮店係以神仙蛋糕中壢店之營收所設立，堪
     認係伊就甲○○經營之事業所出資，而甲○○不分配營業
     利益予伊，既以含伊百分之30之營業利益在內之營收，供
     籌設神仙蛋糕平鎮店，已違反誠信原則，故本件應無民法
     第707條第2項之適用，是系爭合夥契約自及於甲○○經營
     之神仙蛋糕平鎮店等情，爰依系爭合夥契約之法律關係，
     求為命甲○○給付乙○○1,303萬7,775元，及自起訴狀繕
     本送達之翌日起至清償日止，按年息百分之5計算利息之判
     決（原審判命甲○○應給付乙○○1,211萬1,724元本息，
     而駁回乙○○其餘之請求；兩造就其敗訴部分均聲明不服
     ，分別提起上訴）。並上訴聲明：(一)原判決不利於乙○○
     部分廢棄。(二)上開廢棄部分，甲○○應再給付乙○○92萬
     6,051元及自96年1月5日起至清償日止，按年息百分之5計
     算之利息。(三)願供擔保，請准宣告假執行。答辯聲明：上
     訴駁回。
二、甲○○則以：
    (一)乙○○與其配偶江若嫻經營百年公司期間，時以公司營運
      須資金調度，向伊之配偶江麗琴調現，迨至89年間，乙○
      ○因公司經營不善，打算結束營運，江若嫻乃商議由伊頂
      下前址中壢店，並約定出資方式，即乙○○以該店原有設
      備及負責將店內重新裝潢為入股；伊則以負責店面經營之
      勞務為入股，盈餘分配比例為乙○○占30 %；伊占70%。
    (二)因斯時伊無現金可向銀行申請開立新事業之支票存款帳戶
      及辦理營利事業登記，江若嫻乃指示當時任職百年公司會
      計江玉雲匯款50萬元至伊設於新竹商銀北中壢分行之帳戶
      內，以供伊申辦上開事務使用，惟證人江若嫻於伊辦妥甲
      存帳戶開戶後，即要求伊匯還50萬元，伊乃於90年1月2日
      指示訴外人徐素秋將50萬元連同初期每日營收併同匯入百
      年公司之銀行帳戶內。嗣伊於90年1月10日以獨資之組織
      「神仙蛋糕店」向桃園縣政府申請營利事業登記獲准後，
      乙○○卻仍遲未動工裝修店面，伊乃自行僱工重新裝潢，
      並以伊父所有之房地設定抵押貸款200萬元，用以支付裝
      潢費用約220萬元，故乙○○實際上並未履行出資義務，
      系爭合夥契約應不存在。又縱認乙○○所稱該50萬元為現
      金出資款項為真，然既經索討取回後，乙○○顯已為解除
      系爭合夥契約之意思表示，兩造間已不存在隱名合夥關係
      。
    (三)另乙○○所謂以客源及中壢店重新裝潢之費用以營收支付
      等作為出資額，惟謂客源為出資之一部分為乙○○之營業
      秘密權，然甲○○係以神仙蛋糕店為重新經營，並未承襲
      乙○○原有事業名稱，何來乙○○可以原有營業秘密權為
      出資；另以營收支付中壢店重新裝潢之費用更屬無稽，如
      此乙○○豈非坐享無本生意之利，卻無任何出資之義務。
    (四)再者，江麗琴任職百年公司期間，乙○○與江若嫻時以生
      意週轉為由，陸續向江麗琴借款合計480萬元，此部分借
      款債權已由江麗琴讓與伊，故連同前揭裝潢費用計算，伊
      對乙○○尚有700萬元之金錢債權未獲受償，倘認乙○○
      得請求分配營業利益，伊亦得以裝潢費用220萬元及480萬
      元之借款債權行使抵銷。
    (五)又縱認兩造間已成立隱名合夥關係，惟隱名合夥人亦僅以
      原約定之範圍為限，得主張利益之分配，兩造間隱名合夥
      事業並不及於伊所有平鎮店之營業利益。且江玉雲亦證稱
      兩造未就平鎮店之開設有任何協議等語，因此縱然平鎮店
      之開設，某部分資金確係來自中壢店，而該店會計帳上以
      預付費用（資產科目）認列，然此僅為會計科目認列錯誤
      之問題，將來預付費用轉為費用科目時或有費用虛列、盈
      餘虛減之情形，僅須重新計算損益即可得正確之損益數字
      ，豈能倒果為因，逕以平鎮店設立費用曾動支中壢店之資
      金，即謂兩造間所成立之隱名合夥事業其範圍亦及於平鎮
      店，而遽認可對平鎮店主張分配利益等語，資為抗辯。並
      上訴聲明：(一)原判決不利甲○○之部分廢棄。(二)上開廢棄
      部分，乙○○在第一審之訴駁回及假執行之聲請均駁回。
      答辯聲明：(一)上訴駁回。(二)如受不利判決，願供擔保請准
      宣告免為假執行。
三、兩造不爭執事項：
    (一)甲○○原為百年公司設於桃園縣中壢市○○路120號中壢
      門市店之蛋糕師傅，甲○○之配偶江麗琴為該門市店之經
      理，乙○○則為百年食品公司之負責人。
    (二)乙○○於89年12月20日指示江玉雲（原為百年公司之會計
      ）提領現金50萬元，存入甲○○設於新竹商銀北中壢分行
      之帳戶內（即帳號00000000000），作為開設「神仙蛋糕
      店」商號領取支票、設立營利事業登記等資金之用；甲○
      ○並於90年1月10日以其為負責人及獨資商號之組織型態
      向桃園縣政府建設局申請營利事業登記，並在桃園縣中壢
      市○○路120號開設經營「神仙蛋糕店」。
    (三)兩造合夥經營神仙蛋糕店迄今，僅於91年3月及91年8月分
      別分配30萬元、60萬元之營業利益與乙○○，此後未曾分
      配利益與乙○○。
    (四)甲○○於92年7月4日所書立之切結書，其上明確記載乙○
      ○有百分之30持股。
    (五)乙○○先後於93年12月24日及94年1月20日委請律師發函
      與甲○○，要求其於文到5日內提出合夥財產損益表及銀
      行存款資料，並分配盈餘，甲○○均避不處理等事實，為
      兩造所不爭執（見本院卷第152頁之筆錄、第146、147頁
      、第154頁之書狀），且有新竹商銀存入憑條、60萬元轉
      帳傳票、30萬元之轉帳傳票、切結書可證（見原審卷第14
      頁之存入憑條、第15、16頁之轉帳傳票、第17頁之切結書
      ），堪信為真實。
四、本件經依民事訴訟法第463條準用同法第270條之1第1項第3
    款規定，整理並協議簡化爭點後，兩造同意就本院98年8月
    24日準備程序中，兩造協議簡化之爭點為辯論範圍（見本院
    卷第152頁反面之筆錄）。茲就兩造之爭執點及本院判斷，
    分述如下：
    (一)關於乙○○是否為本件之當事人？經查：
      甲○○辯稱伊從未與乙○○洽談隱名合夥開設神仙蛋糕店
      之事宜云云。乙○○則主張因伊當時前往大陸人不在台灣
      ，所以由伊配偶江若嫻出面洽談本件隱名合夥事宜等語。
      經查：
      1.參酌證人江玉雲於原審96年9月13日審理中固證稱：「
        …本來是江若嫻請被告（指甲○○，下同）夫妻繼續經
        營中壢店，因為被告不願意接，江若嫻叫我打電話給被
        告太太問明原因，我才會知道是江若嫻叫被告去接的。
        後來江若嫻與江麗琴在談，後來就由被告接。我有在原
        告（指乙○○，下同）家裡聽到江若嫻與被告夫妻在談
        接的條件被告的股份是七十，江若嫻是三十…」等語（
        見原審卷第112、113頁之筆錄），可知乙○○雖未與甲
        ○○洽談隱名合夥開設神仙蛋糕店事宜，然關於隱名合
        夥之意思表示合致未必需由本人親自為之，倘由他人代
        為或代受意思表示亦無不可；此由證人江玉雲同時亦證
        稱：「…也曾聽說原告乙○○是股東…」等語（見原審
        卷第113頁之筆錄）；且參酌另一證人江昌慶之證述：
        「…當初原告（即乙○○，下同）要將中壢的店交給被
        告（即甲○○）經營，而原告主張要收取獲利的百分之
        三十…」等情（見原審卷第151頁之筆錄），足見江若
        嫻應僅係代乙○○洽談隱名合夥開設神仙蛋糕中壢店事
        宜，並約定兩造分別就甲○○所開設之神仙蛋糕中壢店
        出資，而乙○○、甲○○分別按百分之30、百分之70比
        例分受該營業所生之利益及分擔損失之隱名合夥契約，
        足見系爭合夥契約係存在於兩造之間，乙○○應為系爭
        合夥契約之當事人。
      2.另參以甲○○所立之切結書亦記載：「…股東甲○○將
        其神仙蛋糕店名下之資金轉至某私人帳戶因有其他股東
        （乙○○30﹪），…」等情（見原審卷第17頁之切結書
        ），該切結書亦稱乙○○係神仙蛋糕店之股東；再參酌
        本院檢察署94年度上聲議字第2251號處分書記載：「…
        被告（指甲○○，下同）不否認曾經與聲請人（指乙○
        ○，下同）口頭協商分配盈餘，持股比例為被告70﹪及
        聲請人30﹪之股權，且被告於91年3月及91年8月分別交
        付30萬元、60萬元之公司盈餘予聲請人之事實，業據證
        人江玉雲於警訊中陳述屬實，可見聲請人確有30﹪之股
        權，…」等情（見原審卷第18、19頁之處分書），且有
        甲○○於91年3月10日及91年8月19日亦分別支付乙○○
        盈餘分配金額30萬元及60萬元之轉帳傳票附卷可稽（見
        原審卷第15、16頁之轉帳傳票），益證兩造間確曾就甲
        ○○所開設之神仙蛋糕中壢店成立系爭合夥契約，而乙
        ○○確為系爭合夥契約之當事人。是甲○○辯稱乙○○
        並非系爭合夥契約之當事人云云，殊不足取。
    (二)關於中壢店重新裝潢220萬元應由何人支付？乙○○是否
      曾履行出資義務？本件是否有隱名合夥關係存在？
      1.按隱名合夥人之出資，其財產權移屬於出名營業人，民
        法第702條定有明文。
      2.乙○○主張兩造間有開設神仙蛋糕店之隱名合夥契約，
        而關於伊就該隱名合夥契約之出資義務則約定為既有之
        百年公司中壢店之店面設備及客源，至店面裝潢費用則
        約定以神仙蛋糕店之營收支付；惟甲○○否認之。經查
        ：
      參酌證人江玉雲證述：「（問：關於中壢店之裝潢費用
        究竟由何人負責支出？）答：我曾經聽江若嫻說，乙○
        ○若處理台中土地後，有錢的話羅（指乙○○）就會支
        出中壢店裝潢的費用。…」、「當時江麗琴有說要把裝
        潢的220萬元算進去，江若嫻當時沒有表示意見。」等
        語（見原審卷第116、117頁之筆錄），則甲○○辯稱兩
        造係約定由乙○○就神仙蛋糕中壢店之裝潢費為出資等
        語，自非無據。
      又證人江昌慶亦證稱：「…當初原告（指乙○○，下同
        ）要將中壢的店交給被告（指甲○○，下同）經營，而
        原告主張要收取獲利的百分之三十，我聽江若嫻、江麗
        琴都有說原告要裝修店面，再將店交給被告，但當時原
        告生意失敗沒錢裝修，就跟江麗琴說，你們先去經營，
        之後我會裝修，但後來原告也沒有裝修…」等情（見原
        審卷第151頁之筆錄），足見乙○○係因當時生意失敗
        無法履行上開裝潢費之出資義務，而請甲○○先為經營
        ，並承諾嗣後會履行上開裝潢費之出資義務；再參以證
        人江玉雲於原審就兩造嗣後結算營業利益之情形證稱：
        「當時江麗琴有說要把裝潢的220萬元算進去，江若嫻
        當時沒有表示意見。」等語（見原審卷第117頁之筆錄
        ），則江若嫻既代乙○○洽談本件隱名合夥事宜，而於
        結算營業利益時並不反對將乙○○應負擔之裝潢費用算
        入，益證兩造就本件隱名合夥契約確係約定由乙○○就
        神仙蛋糕中壢店之裝修為出資。
      雖證人江昌慶另證稱：「（問：當時你是否聽二位妹妹
        說，原告（指乙○○，下同）要將中壢店裝修好交給被
        告（指甲○○，下同）經營，才能分配獲利百分之三十
        ？）答：沒有。」等語（見原審卷第153頁之筆錄），
        充其量僅能證明兩造並未以乙○○須先履行裝修之出資
        義務，始得分配營業利益，非謂兩造間並未約定乙○○
        有裝修之投資義務。至證人江玉雲雖另證稱上開裝潢費
        用係由神仙蛋糕中壢店所支付（見原審卷第114頁之筆
        錄），亦僅係證明該裝潢費實際係由神仙蛋糕店支出，
        亦非可謂兩造係約定由神仙蛋糕店之營收支付該裝潢費
        。是乙○○稱兩造係約定由神仙蛋糕店之營收支付裝潢
        費，伊之出資義務並未包含裝修神仙蛋糕中壢店云云，
        尚無可取。
      準此，系爭合夥契約係約定由乙○○就神仙蛋糕中壢店
        之裝修為出資，故神仙蛋糕中壢店重新裝潢220萬元應
        由乙○○支付，惟該裝修費用既由神仙蛋糕店支付，而
        乙○○亦不否認其並未就該裝修費用為支出，足見乙○
        ○確未履行裝修之出資義務。
     3.甲○○另辯稱乙○○並未履行支出裝潢店面費用之出資
       義務，且乙○○於伊辦妥神仙蛋糕中壢店之甲存開戶後
       ，已要求將其所出資之50萬元匯還，故兩造間並未存有
       隱名合夥關係云云。惟查：
       乙○○固不否認甲○○於91年1月2日已將該50萬元返
         還（見原審卷第110頁之筆錄），惟該50萬元是否為羅
         田安就該隱名合夥契約所應履行之出資義務，甲○○
         就此並未舉證證明，尚難僅以該50萬元之返還而認兩
         造間有解除該隱名合夥契約之意思表示；又倘該50萬
         元並非乙○○就該隱名合夥契約所應履行之出資義務
         ，則縱使甲○○嗣後已返還乙○○，亦難遽認該隱名
         合夥契約不存在。
       又兩造間已成立隱名合夥契約，乙○○雖未履行支出
         裝潢店面費用之出資義務，惟兩造間並未就乙○○關
         於裝修之出資義務應於何時履行加以約定，且甲○○
         亦未解除該隱名合夥契約，乙○○自仍為該隱名合夥
         契約之隱名合夥人，故兩造間仍存在隱名合夥關係。
  (三)關於甲○○能否以裝潢220萬元及借款480萬元向乙○○主張
    抵銷？經查：
    1. 按二人互負債務，而其種類相同，並均屆清償期者，各
       得以其債務，與他方之債務，互為抵銷。但依債務之性
       質不能抵銷或依當事人之特約不得抵銷者，不在此限，
       民法第334條第1項定有明文。
    2.甲○○辯稱乙○○夫妻曾向伊配偶江麗琴借款480萬元，
      而江麗琴已將該債權讓與伊，故伊自得以該480萬元之借
      款債權向乙○○所得分配之營業利益主張抵銷云云，並提
      出債權轉讓證明書為證（見原審卷第77頁之證明書）。惟
      查，證人江玉雲固證稱：「我知道江若嫻有向江麗琴借錢
      ，以前江麗琴有在百年任職，除了薪資以外，有些錢是寄
      在百年公司下，另外我在帳面上看到江若嫻有向江麗琴借
      錢，金額有二筆，一筆約九十萬、一筆約一百萬左右，據
      我所知尚未清償，實際上有無清償我不清楚。」、「（問
      ：就江麗琴與江若嫻之債務關係瞭解多少？有無具體會算
      ？）答：我忘記在92年底或93年底，當時原告（指乙○○
      ）夫妻在吵盈餘為何沒有分配，被告（指甲○○）就說他
      欠的錢都沒有還，為何還要分給他，後來江若嫻在大陸打
      電話給我要我整理帳冊，計算欠款金額，本金約一百九十
      幾萬，以複利計算至九十二年底或九十三年底，約四百八
      十萬元左右。」等情（見原審卷第115、116頁之筆錄）；
      證人江昌慶證稱：「…，江麗琴跟著原告（指乙○○）做
      了二十年，大部分的薪資都是江若嫻拿去週轉，但因為生
      意失敗，而沒辦法還錢給江麗琴。…江若嫻好像還欠江麗
      琴本金加利息約四百多萬元，這件事情也經江若嫻、江麗
      琴確認的，會計也確定的。…」等情（見原審卷第151 頁
      之筆錄），可知江若嫻尚欠江麗琴約480萬元左右，惟上
      開證人之證詞充其量僅能證明江麗琴對江若嫻有借款債權
      ，而非對乙○○有借款債權480萬元存在，又縱令江麗琴
      將對江若嫻之480萬元之借款債權讓與甲○○（見原審卷
      第77頁之債權讓與證明書），亦僅係甲○○與江若嫻間有
      借款之債權債務關係，非即謂甲○○對乙○○有上開480
      萬元之借款債權存在，即便乙○○與江若嫻有夫妻關係，
      然甲○○並未舉證江若嫻係代乙○○向江麗琴為上開借貸
      ，尚難遽認上開借款與乙○○有關。又該480萬元之借款
      既非乙○○之債務，則甲○○不得以其對乙○○之債務即
      乙○○就本件所得主張分配之營業利益，而主張抵銷。
    3.另甲○○辯稱倘認兩造間確存在系爭合夥契約，而乙○○
      既負有支出上開220萬元裝潢費之出資義務，自應就乙○
      ○所得請求之營業利益為抵銷等語。經查，兩造間就神仙
      蛋糕中壢店確存在隱名合夥契約，且乙○○負有對神仙蛋
      糕中壢店裝修之出資義務，應負擔上開220萬元裝潢費，
      已如前述。惟乙○○卻未支付上開220萬元裝潢費，依系
      爭合夥契約之約定，乙○○對甲○○自負有上開220萬元
      裝潢費之債務，是甲○○主張上開220萬元，伊得就乙○
      ○所得請求分配之營業利益為抵銷，自屬有據。
    (四)關於兩造間之隱名合夥關係是否及於甲○○經營之神仙蛋
      糕平鎮店？經查：
      1.按應歸隱名合夥人之利益而未支取者，除另有約定外，
        不得認為出資之增加，民法第707條第2項定有明文。又
        按權利之行使，不得違反公共利益，或以損害他人為主
        要目的。行使權利，履行義務，應依誠實及信用方法。
        民法第148條定有明文。而誠信原則乃斟酌事件之特別
        情形，衡量雙方當事人之利益，使其法律關係臻於公平
        妥當之一種法律原則（最高法院第82年台上第1654號判
        例意旨參照），即於具體適用該原則時，應斟酌各事件
        不同情狀及性質，較量雙方當事人間利益，以求法律關
        係公平妥適。又權利之行使，是否以損害他人為主要目
        的，應就權利人因權利行使所能取得之利益，與他人及
        國家社會因其權利行使所受之損失，比較衡量以定之。
        倘其權利之行使，自己所得利益極少而他人及國家社會
        所受之損失甚大者，或其取得權利之初，即明顯知悉其
        嗣後權利之行使，將造成他人及國家社會重大之損失者
        ，非不得視為以損害他人為主要目的，此乃權利社會化
        之基本內涵所必然之解釋（最高法院83年度台上字第
        2348號裁判、89年台上字第855號判例要旨參照）。
      2.乙○○主張神仙蛋糕平鎮店係以神仙蛋糕中壢店之營收
        所設立，應認係乙○○就甲○○所經營事業之出資，故
        系爭合夥契約應及於甲○○經營之神仙蛋糕平鎮店云云
        。惟查，承前所述，江若嫻係代乙○○洽談隱名合夥開
        設神仙蛋糕「中壢店」事宜，並約定兩造分別就甲○○
        所開設之神仙蛋糕「中壢店」出資，而乙○○、甲○○
        分別按百分之30、百分之70之比例分受其營業所生之利
        益及分擔損失之隱名合夥契約，故兩造間係就甲○○所
        開設之神仙蛋糕「中壢店」成立之隱名合夥契約。至神
        仙蛋糕「平鎮店」則非兩造原訂之系爭合夥契約之範圍
        內。雖證人江玉雲證稱：「（問：是否知悉開立平鎮店
        《指神仙蛋糕中壢店》之資金來源？）答，帳面上看到
        的是神仙蛋糕店《指神仙蛋糕店中壢店》支出的。」等
        語（見原審卷第115頁之筆錄），且乙○○所提出神仙
        蛋糕中壢店之明細分類帳，其帳目內有關於平鎮店設立
        相關支出之記載（見本院卷第37頁之分類帳），足見神
        仙蛋糕平鎮店之設立資金應係由神仙蛋糕中壢店之營收
        所支出。惟縱使平鎮店之設立資金由中壢店之營收支出
        ，揆諸上開規定，尚難認係乙○○出資之增加。是乙○
        ○主張神仙蛋糕平鎮店係以神仙蛋糕中壢店之營收所設
        立，應認係乙○○就甲○○所經營事業之出資云云，殊
        無足取。
      3.至乙○○主張甲○○先故意不分配營業利益，繼又以神
        仙蛋糕中壢店之營收供籌設神仙蛋糕平鎮店，已違反誠
        信原則，是本件應無民法第707條第2項之適用云云。惟
        查，兩造既約定乙○○應就神仙蛋糕中壢店之裝修為出
        資，惟乙○○並未為上開出資義務之履行，故兩造曾就
        乙○○未履行出資義務，該隱名合夥契約是否尚存在而
        有所爭議，乙○○並提出侵占之告訴，經本院檢察署94
        年度上聲議字第3351號處分書亦記載：「…被告（指甲
        ○○）縱以口頭承諾分配盈餘予聲請人（指乙○○），
        未將91年8月起之盈餘，分配與聲請人，僅屬民事糾紛
        ，與業務侵占罪無涉…」等情（見原審卷第19頁之處分
        書），故本件未能分配盈餘，應認係兩造就該隱名合夥
        契約之糾紛，尚難遽認甲○○有故意不為盈餘分配；又
        隱名合夥所經營之事業，係出名營業人之事業，非與隱
        名合夥人共同之事業（最高法院台上字第434號判例要
        旨參照），而兩造原訂之隱名合夥契約既僅就神仙蛋糕
        中壢店為約定，且甲○○為神仙蛋糕中壢店之出名營業
        人，則神仙蛋糕中壢店自為甲○○之事業，故甲○○就
        其所經營事業之營收，縱為任何之投資或經營，自與乙
        ○○無涉，此亦為甲○○就其所營事業權利之行使，並
        無違反誠信原則可言。
    (六)關於乙○○已領有之90萬元能否於本件請求金額中加以扣
      除？經查：
      1.兩造間既就神仙蛋糕中壢店成立系爭合夥契約，則乙○
        ○自有就神仙蛋糕中壢店分配其營業所生利益之權利，
        而甲○○係於90年1月1日開設經營神仙蛋糕中壢店，已
        如前述，則乙○○自得主張按百分之30之比例分配神仙
        蛋糕中壢店90年至94年之營業利益。
      2.按當事人無正當理由不從提出文書之命者，法院得審酌
        情形認他造關於該文書之主張或依該文書應證之事實為
        真實，民事訴訟法第345條第1項有明文規定。查，乙○
        ○就神仙蛋糕中壢店90年至94年之營業利益所提出之證
        明，固係以「百年關係企業中壢店」為抬頭之損益表（
        下稱系爭損益表--見原審卷第24頁至第37頁之損益表）
        。然證人江玉雲係神仙蛋糕中壢店之員工，系爭損益表
        係證人江玉雲所製作，雖系爭損益表記載「百年關係企
        業中壢店」，惟係因沿用百年關係企業之電腦所致，其
        實際上係神仙蛋糕中壢店之損益表，業經原審提示系爭
        損益表，並經證人江玉雲確認係神仙蛋糕中壢店之損益
        表無誤等情（見原審卷第114、115頁之筆錄），雖甲○
        ○否認之，惟甲○○迄未舉證以實其說，故本件營業利
        益之計算自應以系爭損益表之記載為據。再參以系爭損
        益表之記載，神仙蛋糕中壢店90年度之營業淨利為338
        萬5,949元；91年度之營業淨利為547萬5,705元；92年
        度之營業淨利為807萬1,634元；93年度之營業淨利為
        1,171萬9,562元（見原審卷第25頁、第27頁、第31頁、
        第35頁）；至關於94年度之營業淨利，雖兩造均未提出
        相關證明，惟乙○○主張比照93年度之營業淨利1,171
        萬9,562元，經原審命甲○○提出相關帳冊，均未提出
        （見原審卷第153、154頁之筆錄），揆諸上開說明，經
        命甲○○提出該相關帳冊，而無正當理由不從提出文書
        之命，故衡諸94年度之營業淨利應與93年度之營業淨利
        較為接近，是乙○○主張94年度之營業淨利比照93年度
        之營業淨利即1,171萬9,562元，應屬可採。是關於神仙
        蛋糕中壢店90年度至94年度之營業淨利應分別為338 萬
        5,949元（90年度）、547萬5,705元（91年度）、807萬
        1,634元（92年度）、1,171萬9,562元（93年度）、
        1,171萬9,562元（94年度），並以此為基準計算乙○○
        所得分配百分30之營業利益，則乙○○就神仙蛋糕中壢
        店90年度至94年度之營業淨利應得分配1,211萬1,724元
        【計算式：（338萬5,949元＋547萬5,705元＋807萬
        1,634元＋1,171萬9,562元＋1,171萬9,562元）×30﹪
        ＝1,211萬1,724元，元以下四捨五入】。
      3.惟甲○○於91年3月10日及91年8月19日已分別支付乙○
        ○盈餘分配金額30萬元及60萬元，合計為90萬元（計算
        式：30萬元＋60萬元＝90萬元），此為兩造所不爭執，
        並有轉帳傳票附卷可稽（見原審卷第15、16頁之轉帳傳
        票），而該90萬元既屬94年度以前之營業利益，自應就
        上開乙○○所應分配之營業淨利1,211萬1,724元中扣除
        之；是乙○○僅得再請求甲○○給付其應分配之營業利
        益共1,121萬1,724元（計算式：1,211萬1,724元－90萬
        元＝1,121萬1,724元）。
      4.又承前所述，甲○○得以對乙○○之220萬元裝潢費之
        債務對乙○○所得請求分配之營業利益抵銷，故乙○○
        僅得向甲○○請求給付901萬1,724元（計算式：1,121
        萬1,724元－220萬元＝901萬1,724元）。
五、綜上所述，乙○○請求甲○○給付901萬1,724元及自起訴狀
    繕本送達之翌日即96年1月5日（見原審卷第40頁之送達證書
    ）起，至清償日止，按年息百分之5計算之利息範圍，自屬
    正當，應予准許。至超過上開部分之請求，非屬正當，即屬
    不應准許。從而原審就上開應予准許部分，所為甲○○敗訴
    之判決，並無不合，甲○○上訴論旨指摘原判決此部分不當
    ，求予廢棄改判，為無理由，應駁回上訴。關於上開不應准
    許部分，其中310萬元（計算式：1,211萬1,724元－901萬
    1,724元＝310萬元）部分，所為甲○○敗訴之判決，自有未
    洽，甲○○上訴論旨指摘原判決此部分不當，求予廢棄改判
    ，為有理由。至上開不應准許部分，其中92萬6,051元（計
    算式：乙○○請求之1,303萬7,775元－原判決准許之1,211
    萬1,724元＝92萬6,051元）本息部分（即乙○○上訴部分）
    ，所為乙○○敗訴之判決，並無不合，乙○○上訴論旨指摘
    原判決此部分不當，求予廢棄改判，為無理由，應駁回其上
    訴。
六、兩造其餘之攻擊或防禦方法及所用之證據，經本院斟酌後，
    認為均不足以影響本判決之結果，無庸逐一論列。
七、據上論結，本件甲○○之上訴為一部有理由，一部無理由，
    乙○○之上訴為無理由，依民事訴訟法第450條、第449條第
    1項、第79條、第78條，判決如主文。
中    華    民    國    98    年    10    月    27    日
                    民事第十六庭
                        審判長法  官  王聖惠
                              法  官  邱瑞祥
                              法  官  呂淑玲
正本係照原本作成。
如不服本判決，應於收受送達後20日內向本院提出上訴書狀，其
未表明上訴理由者，應於提出上訴後20日內向本院補提理由書狀
（均須按他造當事人之人數附繕本）上訴時應提出委任律師或具
有律師資格之人之委任狀；委任有律師資格者，另應附具律師資
格證書及釋明委任人與受任人有民事訴訟法第466條之1第1項但
書或第2項（詳附註）所定關係之釋明文書影本。
中    華    民    國    98    年    10    月    27    日
                              書記官  詹麗珠
附註：
民事訴訟法第466條之1（第1項、第2項）：
對於第二審判決上訴，上訴人應委任律師為訴訟代理人。但上訴
人或其他法定代理人具有律師資格者，不在此限。
上訴人之配偶、三親等內之血親、二親等內之姻親，或上訴人為
法人、中央或地方機關時，其所屬專任人員具有律師資格並經法
院認為適當者，亦得為第三審訴訟代理人。

司法院資訊處製作；財團法人民間司法改革基金會備份。
